臺灣高等法院臺南分院民事判決
110年度上字第92號
上  訴  人  林秀月  
訴訟代理人  張名賢律師
            陳微雅律師
被 上訴 人  羅進坤  
            羅進祥  
            黃進標  
            羅進瑞  
            羅進華  

            張焜城  
            張混峯峯
            張焜彰  
            張焜上  
            張焜才  
            張坤鎮  
兼 上 6 人
訴訟代理人  張坤新  
被 上訴 人  張坤榮  
訴訟代理人  汪玉蓮律師
被 上訴 人  薛澤鑫  
            王福成  
            薛恭貴  

            蔡明利  
            官美足  
            薛人通  
            江薛靜枝
            詹純    

            陳朝裕  

上列當事人間請求確認通行權存在事件，上訴人對於民國110年1
月27日臺灣嘉義地方法院109年度訴字第459號第一審判決提起上
訴，並為訴之變更、追加，本院於111年7月5日言詞辯論終結，
判決如下：
    主      文
確認上訴人所有坐落嘉義市○○段00地號土地，就被上訴人羅進坤
、羅進祥、黃進標、羅進瑞、羅進華所有坐落嘉義市○○段00地號
土地，如附件代號A所示、面積32平方公尺土地；就被上訴人張
焜城、張混峯、張焜彰、張焜上、張焜才、張坤榮、張坤新、張
坤鎮所有坐落嘉義市○○段00地號土地，如附件代號B所示、面積1
平方公尺土地；就被上訴人江薛靜枝、薛澤鑫、王福成、薛恭貴
、蔡明利、官美足、薛人通、詹純、陳朝裕所有坐落嘉義市○○段
00地號，如附件代號C所示、面積59平方公尺土地，有通行權存
在。
被上訴人應容忍上訴人於前項供通行之土地上開設道路，並不得
有妨礙上訴人通行之行為。
上訴人追加之訴駁回。
變更之訴訴訟費用由被上訴人負擔，追加之訴訴訟費用由上訴人
負擔。
    事實及理由
壹、程序方面：
  ㈠被上訴人羅進坤、羅進祥、黃進標、羅進瑞、羅進華、薛澤
    鑫、王福成、薛恭貴、蔡明利、官美足、薛人通、詹純、陳
    朝裕經合法通知，未於言詞辯論期日到場，核無民事訴訟法
    第386條各款所列情形，爰依上訴人之聲請，由其一造辯論
    而為判決。
  ㈡按在第二審為訴之變更或追加，非經他造同意，不得為之；
    但請求之基礎事實同一者，不在此限，民事訴訟法第446條
    第1項、第255條第1項第2款定有明文。又在第二審為訴之變
    更合法者，原訴可認為已因而視為撤回時，第一審就原訴所
    為判決，自當然失其效力。第二審法院應專就新訴為裁判，
    無須更就該判決之上訴為裁判（最高法院71年台上字第3746
    號原判例參照）。上訴人原請求確認通行之範圍及請求被上
    訴人容忍上訴人開設道路、不得有妨害上訴人通行之範圍，
    為原審判決附圖一代號A、B、C所示土地，嗣上訴後，變更
    請求通行範圍為附件代號A、B、C所示土地，並追加被上訴
    人應就前開通行範圍出具土地使用同意書予上訴人。核其前
    開變更、追加請求之基礎事實同一，與前揭規定尚無不合，
    應予准許，合先敘明。
貳、實體方面：
一、上訴人主張：嘉義市○○段00地號土地（下稱系爭土地）為上
    訴人所有；同段00地號土地（下稱系爭00地號土地）為被上
    訴人羅進坤、羅進祥、黃進標、羅進瑞、羅進華所有；同段
    00地號土地（下稱系爭00地號土地）為被上訴人張焜城、張
    混峯、張焜彰、張焜上、張焜才、張坤榮、張坤新、張坤鎮
    所有；同段00地號土地（下稱系爭00地號土地）為被上訴人
    江薛靜枝、薛澤鑫、王福成、薛恭貴、蔡明利、官美足、薛
    人通、詹純、陳朝裕所有。系爭土地東、西、北側均無通路
    ，僅南側有一狹長土地，臨接南邊15公尺寬之道路（下稱15
    公尺寬道路），臨街面寬度僅約1公尺；而系爭00地號土地
    東南側，有如原審判決附圖二A所示之狹長土地，臨接15公
    尺寬道路；系爭00地號土地，於81年間與系爭00地號土地共
    同興建房屋時，東側亦留有如原審判決附圖二B所示之法定
    空地；系爭00地號土地，於82年間興建時，於西側則留有如
    原審判決附圖二C所示之法定空地；上開A、B、C部分及系爭
    土地西南側狹長土地，多年來均舖設有柏油路面，供進出道
    路之用。因系爭土地為建地，上訴人欲於其上重建房屋等情
    ，爰依民法第787條規定，請求確認系爭土地就原審判決附
    圖一所示A、B、C土地有袋地通行權存在，被上訴人應容忍
    上訴人開設道路、不得有妨害上訴人通行之行為。
二、被上訴人則以：
  ㈠張坤榮：原審判決附圖一代號A、B空地現供兩造及附近居民
    、公眾通行，系爭00地號土地亦自此出入，而能與公路聯絡
    ，被上訴人不曾阻止，上訴人之前手、前前手亦已通行多年
    。且系爭土地上蓋有○○段0000建號房屋，無再指定建築線之
    問題，被上訴人亦無義務出具土地使用同意書予上訴人。
  ㈡張焜城、張混峰、張焜彰、張焜上、張焜才、張坤鎮、張坤
    新（下稱張坤新等7人）：原審判決附圖一A、B、C、D可供
    車輛進出。此屬法定空地，不能申請為法定空地當建築線。
  ㈢江薛靜枝、薛澤鑫、王福成、薛恭貴、薛人通：被上訴人等
    共有之C部分土地應分為兩部分，其中臨通道寬1米土地部分
    ，自始同意與鄰地做為通道，另靠建築牆面寬約1.2米部分
    ，除增加採光、通風，其下做為水溝使用，其上為建物陽台
    、樓梯間入口遮雨棚，平面供住戶停放摩托車，且設置有水
    錶，顯非通道，僅供住戶使用，且法定空地依法亦不應再做
    為通道重複使用，若強將其劃入上訴人通行權範圍，被上訴
    人私有土地增加負擔，水溝、陽臺等有遭受危害之虞。
  ㈣羅進華：原審判決附圖一A、B、C、D可供車輛進出。同意上
    訴人上訴聲明（卷二第56頁）
  ㈤其餘上訴人：未於言詞辯論期日到場，亦未提出書狀作何聲
    明或陳述。
三、原審為上訴人敗訴之判決，上訴人不服，提起上訴，並變更
    聲明為：㈠原判決廢棄。㈡上開廢棄部分，確認上訴人對被上
    訴人羅進坤、羅進祥、黃進標、羅進瑞、羅進華所有坐落嘉
    義市○○段00地號土地，如110年12月27日嘉義市地政事務所
    土地複丈成果圖（下稱附件）代號A所示，面積32平方公尺
    之土地有通行權存在。㈢確認上訴人就被上訴人張焜城、張
    混峯、張焜彰、張焜上、張焜才、張坤榮、張坤新、張坤鎮
    所有坐落嘉義市○○段00地號土地，如附件代號B所示，面積1
    平方公尺之土地有通行權存在。㈣確認上訴人就被上訴人江
    薛靜枝、薛澤鑫、王福成、薛恭貴、蔡明利、官美足、薛人
    通、詹純、陳朝裕所有坐落嘉義市○○段00地號，如附件代號
    C所示，面積59平方公尺之土地有通行權存在。㈤被上訴人應
    容忍上訴人於上開第二、三、四項通行範圍土地上開設道路
    以供通行，並不得有妨害上訴人通行之行為。及依民法第78
    7條、嘉義市建築管理自治條例第16條、第20條第1項第2款
    規定，追加聲明：被上訴人應就上開第㈡、㈢、㈣項通行範圍
    内出具其所有土地之土地使用同意書予上訴人。
　　被上訴人張坤新等7人、張坤榮、江薛靜枝答辯聲明：變更
    及追加之訴均駁回。
四、到場兩造不爭執事項：
  ㈠坐落嘉義市○○段00地號、面積548平方公尺土地(即系爭土地)
    於108年9月9日以買賣為原因登記為上訴人所有（原因發生
    日為108年8月21日）。（原審卷一第145頁）
  ㈡系爭土地西側鄰同段00地號、面積557平方公尺之土地(即系
    爭00地號土地)，於99年5月19日以分割繼承為原因登記為被
    上訴人羅進坤、羅進祥、黃進標、羅進瑞、羅進華共有（原
    因發生日為98年11月25日），應有部分各5分之1。（原審卷
    一第151-153頁）
  ㈢系爭土地西南側鄰同段00地號、面積474平方公尺之土地(即
    系爭00地號土地)，於86年5月12日以繼承為原因登記為被上
    訴人張焜城、張混峯、張焜彰、張焜上、張焜才、張坤榮、
    張坤新、張坤鎮共有（原因發生日為85年7月27日），應有
    部分各8分之1。（原審卷一第155-161頁）
  ㈣系爭土地南側鄰同段00地號、面積460平方公尺之土地(即系
    爭00地號土地)，為被上訴人江薛靜枝、薛澤鑫、王福成、
    薛恭貴、蔡明利、官美足、薛人通、詹純、陳朝裕共有。江
    薛靜枝應有部分為460分之196，其餘人應有部分各為460分
    之33。（原審卷一第163-169頁）
  ㈤系爭土地僅原審判決附圖一代號D之空地與嘉義市軍輝路相連
    。上訴人所有嘉義市○○段0000○號建物（門牌號碼：嘉義市○
    ○里○○路00號，登記日期102年10月16日，登記原因為第一次
    登記）坐落系爭土地上。（原審卷一第147頁）
  ㈥系爭00、00地號土地上有地上5層、2棟8戶之鋼筋混凝土造建
    物，門牌號碼為嘉義市○區○○○路000巷000號、000號、000號
    ，使用執照記載之起造人為「羅進坤等13人」(原審卷一第4
    3-53頁、原審卷一第381-385頁)
  ㈦系爭00地號土地上有地下1層、地上7層、1棟13戶之鋼筋混凝
    土造建物，門牌號碼為嘉義市○區○○○路000巷000號等，使用
    執照記載之起造人為「江薛靜枝等13戶」(原審卷一第55-65
    頁、第365-371頁)
  ㈧系爭00、00地號土地臨嘉義市軍輝路。原審判決附圖一代號A
    、B、C、D現為巷道，已鋪設柏油路面。系爭00地號土地上
    之住戶及系爭土地上之建物，均藉由原審判決附圖一代號A
    、B、C、D空地（下稱該巷道），對外通行至嘉義市軍輝路
    ，並已通行多年。原審判決附圖一甲、乙間寬度約3.68公尺
    ，丙、丁間寬度約4.06公尺，代號B土地之路寬約5公分。巷
    道右側之系爭00地號土地上有住家，一樓停有機車；巷道左
    側之系爭00、00地號土地上亦有住家，系爭00地號土地上之
    住家側有圍牆。（原審卷一第245-247頁照片、原審卷二第1
    2-13頁筆錄、第33頁嘉義市地政事務所函）
  ㈨嘉義市地政事務所109年10月15日嘉地二字第1090053693號函
    略以：○○段00、00、00與00地號皆為母號，且於73年地籍圖
    重測後均未分割過，故無分割依憑文件。（原審卷一第345
    頁）
  ㈩嘉義市政府109年11月10日府都建字第1092612368號函略以：
    （原審卷一第357至385頁）
  ⒈本市○○段00地號土地，已請領82嘉市工局建使字第000號使用
    執照，依使用執照核准圖說，建築基地座落○○段00地號整筆
    土地，於該基地範圍內並無現有道路之存在，其依法應留設
    之法定空地係散佈於建築基地之空地內。
  ⒉本市○○段00○00地號等2筆土地，已請領81嘉市工局建使字第0
    000號使用執照，依使用執照核准圖說，其建築基地座落00
    、00地號等2筆土地，該基地範圍內並無現有道路之存在，
    其後方5戶建築物係經由前方b戶(起造人：張坤榮)建築物室
    內設計之「車道」通達後方各戶，其依法應留設之法定空地
    係散佈於建築基地之空地內。
  嘉義市政府109年11月20日府工土字第1092117212號函略以：
    本市○○段00○00○00○○○地號使用分區為住宅區，非屬本市計
    畫道路範圍，道路無相關維護管理資料可稽。（原審卷一第
    425頁）
  系爭00、00地號土地之共有人於原審言詞辯論期日均表示同
    意上訴人通行原審判決附圖一代號A、B之土地。（原審卷一
    第202、203、315-316頁、原審卷二第13-14頁）
五、兩造爭執事項：
  ㈠上訴人有無即受確認判決之法律上利益？
  ㈡上訴人依袋地通行權規定，請求確認其所有系爭土地對被上
    訴人所有系爭00、00、00地號土地如附件代號A、B、C所示
    部分有通行權存在，有無理由？
  ㈢上訴人請求被上訴人就前開通行範圍出具其所有土地之土地
    使用同意書，有無理由？
六、得心證之理由：
  ㈠按民事訴訟法第247條所謂即受確認判決之法律上利益，係指
    因法律關係之存否不明確，致原告在私法上之地位有受侵害
    之危險，而此項危險得以對於被告之確認判決除去之者而言
    。苟具備前開要件，即得謂有即受確認判決之法律上利益（
    最高法院42年台上字第1031號判決參照）。系爭00、00地號
    土地之共有人於原審言詞辯論期日雖表示同意上訴人通行如
    原審判決附圖一代號A、B所示土地（原審卷一第315-316頁
    、原審卷二第13-14頁），惟上訴人主張其欲於系爭土地上
    興建住宅，依嘉義市建築管理自治條例第16條、第20條規定
    ，建築基地面臨之現有巷道，須符合私設通路經土地所有權
    人出具供公眾通行同意書之情形，然上訴人無法取得系爭00
    、00、00地號土地共有人出具之同意書或書面之同意等情，
    既未據被上訴人否認或提出書狀答辯，且被上訴人江薛靜枝
    、薛澤鑫、薛恭貴、薛人通、王福成、蔡明利、陳朝裕就上
    訴人所主張通行之範圍亦有所爭執，則上訴人就系爭00、00
    、00地號土地之通行權及其權能範圍，於法律上地位即處於
    不明確之狀態，且得以本件確認判決除去之，自有即受確認
    判決之法律上利益。
  ㈡次按土地因與公路無適宜之聯絡，致不能為通常使用時，除
    因土地所有人之任意行為所生者外，土地所有人得通行周圍
    地以至公路。前項情形，有通行權人應於通行必要之範圍內
    ，擇其周圍地損害最少之處所及方法為之，民法第787條第1
    項、第2項前段定有明文。又民法第787條第1項所定之通行
    權，其主要目的，不僅專為調和個人所有之利害關係，且在
    充分發揮袋地之經濟效用，以促進物盡其用之社會整體利益
    。是袋地通行權，非以袋地與公路有聯絡為已足，尚須使其
    能為通常使用。而是否能為通常使用，須斟酌該袋地之位置
    、地勢、面積、用途、社會環境變化等因素為綜合判斷。倘
    袋地為建地時，並應考量其坐落建物之防火、防災、避難及
    安全需求，始符能為通常使用意旨（最高法院104年度台上
    字第256號判決參照）。所謂必要範圍，應依社會通常觀念
    ，就周圍地之地理狀況，相關公路之位置，與通行地間之距
    離，周圍地所有人之利害得失等因素，綜合判斷是否為損害
    周圍地最少之最適宜通路（最高法院109年度台上字第1947
    號判決參照）。
　⒈查系爭土地之使用分區及使用地類別均為空白，權狀註記事
    項為○○段0000建號之建築基地地號一節，有土地登記第一類
    謄本在卷可稽（原審卷一第145頁），堪認系爭土地為可供
    建築使用之土地。而系爭土地僅原審判決附圖一（下稱附圖
    一）代號D之空地與嘉義市軍輝路相連，且附圖一代號D之寬
    度，與代號A、B、C寬度，合併計算後，附圖一所標示甲、
    乙距離為3.68公尺，丙、丁距離為4.06公尺，上訴人如拆除
    其所有圍牆外之花臺，拆除後退縮至如附件所示甲ʹ點（本
    院卷二第261-264頁照片）與乙之距離為4.20公尺等情，亦
    有嘉義市地政事務所109年12月23日嘉地二字第1090054654
    號函（原審卷二第33頁）、110年12月27日複丈成果圖（本
    院卷二第195頁）附卷可考，堪認系爭土地雖有如附圖一代
    號D部分之土地與嘉義市軍輝路聯絡，惟僅以此部分之土地
    寬度尚不足為通常使用，自應許其通行周圍地以至公路。
　⒉又附圖一代號A、B、C、D現為巷道（下稱系爭巷道），已鋪
    設柏油路面，系爭00地號土地及系爭土地之住戶，均藉由系
    爭巷道對外通行至嘉義市○○路多年等情，為到場兩造所不爭
    執（不爭執事項㈧），其餘被上訴人亦未到場爭執或提出書
    狀答辯，堪予認定。再參諸附件所示代號A、B、C、D土地，
    僅係依上訴人所主張如其自行拆除其所有圍牆外之花台，由
    原甲點（原審卷一第246頁）退縮至甲ʹ點（本院卷二第261-
    264頁）所測量繪製，並不影響系爭巷道原供通行之現況，
    系爭巷道靠近花台部分所設排水溝蓋（原審卷二第95、101
    頁），亦不影響原供通行之情事，復符合上訴人所主張依嘉
    義市建築管理自治條例第25條第1項第1款、第21條第1項第1
    款，可供系爭土地建築工程使用之路寬或基地面臨現有巷道
    指定建築線之巷道寬度，是考量周圍地所有人之利害得利等
    因素，並權衡雙方利益與損害，上訴人主張通行附件代號A
    、B、C所示土地範圍（下稱系爭通行範圍），應係對周圍地
    損害最少之處所及方法。
　⒊嘉義市政府雖以109年11月10日府都建字第1092612368號函略
    以：「本市○○段00地號土地，已請領82嘉市工局建使字第00
    0號使用執照，依使用執照核准圖說，建築基地座落○○段00
    地號整筆土地，於該基地範圍內並無現有道路之存在，其依
    法應留設之法定空地係散佈於建築基地之空地內」、「本市
    ○○段00○00地號等2筆土地，已請領81嘉市工局建使字第0000
    號使用執照，依使用執照核准圖說，其建築基地座落00、00
    地號等2筆土地，該基地範圍內並無現有道路之存在，其後
    方5戶建築物係經由前方b戶(起造人：張坤榮)建築物室內設
    計之『車道』通達後方各戶，其依法應留設之法定空地係散佈
    於建築基地之空地內」（不爭執事項㈩），惟上訴人依民法
    第787條主張通行之系爭通行範圍，既係對周圍地損害最少
    之處所及方法，而屬通行之必要範圍，上訴人並主張其指定
    建築線之結果，亦非以系爭巷道作為法定空地等語（本院卷
    二第255頁），則尚不能以系爭00、00、00地號土地之空地
    為法定空地，而否認上訴人之通行權。
　⒋再考量民法第787條第1項前段之立法目的，乃使土地與公路
    有適宜之聯絡，而得為通常之使用，故妨礙土地與公路適宜
    之聯絡，致不能為通常之使用者，土地所有人自得請求予以
    禁止或排除，並在通行範圍內有開設道路之必要。是上訴人
    請求被上訴人應容忍上訴人於前開通行範圍土地上開設道路
    ，並不得有妨害上訴人通行之行為，亦屬有據。
　㈢次按鄰地通行權之性質，為法律上之物的負擔，鄰地所有權
    人亦僅在法律上有此負擔而已，對袋地所有人並無積極為給
    付即提出土地供通行之義務（最高法院87年度台上字第1942
    號判決參照），是上訴人僅能請求被上訴人容忍其通行系爭
    通行範圍，被上訴人並無為積極給付之義務。而嘉義市建築
    管理自治條例第16條、第20條第1項第2款規定，亦非屬實體
    法上可以作為請求權基礎之完全性條文（具備構成要件及法
    律效果之法條），則上訴人依民法第787條、嘉義市建築管
    理自治條例第16條、第20條第1項第2款規定，追加請求被上
    訴人就系爭通行範圍，出具土地使用同意書予上訴人，即屬
    無據。
七、綜上所述，上訴人依民法第787條規定，請求確認就系爭通
    行範圍有通行權存在；被上訴人應容忍上訴人於系爭通行範
    圍開設道路，並不得有妨害上訴人通行之行為，為有理由，
    應予准許。其依民法第787條、嘉義市建築管理自治條例第1
    6條、第20條第1項第2款規定，追加請求被上訴人應就系爭
    通行範圍出具土地使用同意書予上訴人，為無理由，不應准
    許。
八、本件事證已臻明確，兩造其餘攻擊、防禦方法及所用之證據
    ，經本院斟酌後，認均不足以影響本判決之結果，爰不逐一
    論列，附此敘明。
九、據上論結，本件變更之訴為有理由，追加之訴為無理由，依
    民事訴訟法第449條第1項、第78條、第85條第1項前段、第4
    63條、第385條第1項前段，判決如主文。
中　　華　　民　　國　　111 　年　　7 　　月　　26　　日
                  民事第二庭    審判長法  官  吳上康

                                      法  官  李素靖

                                      法  官  林育幟
上為正本係照原本作成。
如不服本判決，應於收受送達後20日內向本院提出上訴書狀，其
未表明上訴理由者，應於提出上訴後20日內向本院補提出理由書
狀（均須按他造當事人之人數附繕本）上訴時應提出委任律師或
具有律師資格之人之委任狀；委任有律師資格者，另應附具律師
資格證書及釋明委任人與受任人有民事訴訟法第466條之1第1項
但書或第2項（詳附註）所定關係之釋明文書影本。如委任律師
提起上訴者，應一併繳納上訴審裁判費。(但上訴利益合併未逾
新臺幣150萬元者，不得上訴。)　　　　　
中　　華　　民　　國　　111 　年　　7 　　月　　26　　日

                                      書記官  羅珮寧

【附註】
民事訴訟法第466條之1：
⑴對於第二審判決上訴，上訴人應委任律師為訴訟代理人。但上
  訴人或其法定代理人具有律師資格者，不在此限。
⑵上訴人之配偶、三親等內之血親、二親等內之姻親，或上訴人
  為法人、中央或地方機關時，其所屬專任人員具有律師資格並
  經法院認為適當者，亦得為第三審訴訟代理人。
民事訴訟法第466條之2第1項：
  上訴人無資力委任訴訟代理人者，得依訴訟救助之規定，聲請
第三審法院為之選任律師為其訴訟代理人。